臺灣高等法院刑事判決　　　　　　　　96年度上易字第1833號
上　訴　人　臺灣臺北地方法院檢察署檢察官
被　　　告　甲○○
上列上訴人因被告妨害自由等案件，不服臺灣臺北地方法院96年
度易字第51號，中華民國96年7月5日第一審判決（起訴案號：臺
灣臺北地方法院檢察署95年度偵字第11639號），提起上訴，本
院判決如下：
    主  文
原判決撤銷。
甲○○公然侮辱人，處罰金銀元貳仟元，減為罰金銀元壹仟元，
如易服勞役，以新臺幣壹仟元折算壹日。
    事  實
一、甲○○於民國95年5月26日上午10時40分許，在臺北市中山
    區○○○路○段63號國賓飯店股份有限公司所召開之股東常
    會上，基於公然侮辱之犯意，在股東乙○○起立發言時，於
    不特定之人得以共見共聞之公共場所，以：「幹！」、「你
    娘雞掰！」、「流氓股東！」等不堪入耳之三字經，粗俗言
    詞，辱罵乙○○，足以生損害乙○○之人格與名譽。
二、案經乙○○訴由臺北市政府警察局中山分局報請臺灣臺北地
    方法院檢察署檢察官偵查起訴。
     理  由
一、被告甲○○於原審及本院，坦承於事實欄所載之時間、地點
    ，以前揭言詞開罵，惟辯稱只是口頭禪，並無惡意云云。惟
    查，被告在上揭時、地確以「幹」、「你娘雞掰」、「流氓
    股東」等顯然具有眨損他人人格、侮辱他人尊嚴等粗俗言詞
    ，辱罵告訴人乙○○，致告訴人感覺名譽受損，業據告訴人
    於偵查、原審指訴歷歷。
二、原審於準備程序與合議庭，先後二次勘驗當時由在場警員側
    錄之錄影光碟內容查得上情屬實，有勘驗筆錄（見原審卷第
    44 頁背面至第46頁）、審理筆錄（見原審卷第52頁至第54
    頁）及錄影光碟等附卷可稽。被告所使用之言詞均確有眨損
    告訴人人格尊嚴之情形，業已構成公然侮辱罪。按公然侮辱
    罪，並不以須面對被害人詬罵為必要，如以行為人在公共場
    所之言語，足以使在場共見共聞之人得以明瞭其侮辱之對象
    為誰已足，以本件當時之主、客觀情事而言，被告所為之辱
    罵言語，均足以使在場見聞之人明瞭被告所辱罵之對象即是
    告訴人。被告所辯口頭禪，即無可採。綜合上述，本件事證
    明確，被告犯行，洵堪認定。
三、法律修正之比較適用：
    關於94年2月2日修正公布之刑法，於95年7月1日施行。按行
    為後法律有變更者，適用行為時之法律，但行為後之法律有
    利於行為人者，適用最有利於行為人之法律，現行刑法第2
    條第1項訂有明文。茲就上開行為有關之新舊法比較部分，
    臚列如下：
（一）刑法第33條第5款有關罰金之最低數額部分，刑法分則編
      各罪所定罰金之貨幣單位原為銀元，修正前刑法第33條第
      5款規定：「罰金：（銀元）1元以上」，而銀元與新臺幣
      間之折算，依現行法規所定貨幣單位折算新臺幣條例規定
      ，以銀元1元折算新臺幣3元；修正後刑法第33條第5款則
      規定：「罰金：新臺幣1,000元以上，以百元計算之」。
      經比較新舊法之規定，修正刑法第33條第5款所定罰金之
      最低數額，較之修正前提高，自以修正前刑法第33條第5
      款之規定有利於被告。
（二）關於易服勞役之折算標準，修正前刑法第42條第2、3項係
      規定「易服勞役以1元以上3元以下，折算1日。但勞役期
      限不得逾6個月」、「罰金總額折算逾6個月之日數者，以
      罰金總額與6個月之日數比例折算」，其易服勞役之折算
      標準，依修正前罰金罰鍰提高標準條例第2條前段（該條
      文現已刪除）規定，係就其原定數額提高為100倍折算1日
      ，是依被告行為時之易服勞役折算標準，係以銀元300元
      即新臺幣900元折算1日；修正後刑法第42條第3、5項則規
      定為：「易服勞役以新臺幣1千元、2千元、3千元折算1日
      。但勞役期限不得逾1年」、「罰金總額折算逾1年之日數
      者，以罰金總額與1年之日數比例折算」，係以新臺幣
      1000元、2000元、3000元之標準折算1日。經比較新舊法
      ，以新法之易服勞役折算標準較有利於被告。
四、核被告所為，係犯刑法第309條之公然侮辱罪。被告於同一
    公開場合，有數次之侮辱言語，係就同一犯罪構成事實，以
    單一行為之數個舉動接續進行，其目的在實現一個犯罪構成
    要件，侵害同一法益，僅成立一個罪名，為接續犯，應僅論
    以一罪（最高法院71年度台上字第2837號判例參照）。
五、查被告犯罪時間，在96年4月24日以前，合於96年7月16日生
    效施行之中華民國96年罪犯減刑條例減刑條件，原審於96年
    7月5日判決時，未予減刑，係依法行事，且該判決確定後，
    檢察官依法得聲請減刑，原判決無違公平正義。檢察官提起
    上訴，勞師動眾，徒然耗費司法資源及被告人力、時間，實
    無必要，因判決所適用之法律，以裁判時之狀態為衡量，本
    件判決既不及減刑，仍屬無可維持，應由本院將原判決撤銷
    改判。爰審酌被告犯罪之動機、目的、手段，犯罪所生之危
    害、犯罪後之態度等一切情狀，量處如主文所示之刑。並依
    中華民國96年罪犯減刑條例第2條第1項第3款，減輕其宣告
    刑2 分之1為罰金銀元1千元，並諭知如易服勞役，以新台幣
    1,00 0元折算1日。
六、檢察官起訴意旨另以：被告在「國賓飯店股份有限公司股東
    常會」，曾將手放在告訴人乙○○之脖子上，妨害乙○○之
    發言權利，因認被告同時涉有刑法第304條第1項之強制罪嫌
    ：
（一）按犯罪事實應依證據認定之，無證據不得認定犯罪事實，
      刑事訴訟法第154條第2項定有明文。此所謂認定犯罪事實
      之證據，係指足以認定被告確有犯罪行為之積極證據而言
      ，該項證據自須適合於被告犯罪事實之認定，始得採為斷
      罪資料；如未發現相當證據，或證據不足以證明，自不能
      以推測或擬制之方法，以為裁判之基礎，有最高法院29年
      上字第3105號、40年台上字第86號判例可資參照。
（二）次按刑法上之強制罪，須以行為人施以強暴、脅迫之手段
      為要件。本件經原審勘驗結果，被告雖有將手放置在告訴
      人脖子上之動作，惟綜觀全場股東會進行情形，被告當時
      之舉動僅係與告訴人理論彼此間之糾紛，主席台亦一再要
      求兩人至會場外自行解決，故被告係要求告訴人出去談判
      。且衡諸當時有維持會場秩序之警員與負責會場保全之人
      員在場，雖被告之手部有勾住告訴人之脖子，然並未明顯
      使力致影響告訴人身體之程度，其時間又甚為短暫即已放
      開，與強暴、脅迫之手段有間，參酌告訴人之發言仍然繼
      續並順利完成，足證被告之干擾行為尚非屬強暴、脅迫之
      手段，亦未致妨害告訴人行使權利之結果，尚不能逕以強
      制罪相繩。此外，又查無其他積極證據足以證明被告有何
      強制犯行，不能證明被告有此部分犯罪。惟檢察官起訴意
      旨以此部分與前開論罪科刑部分，有想像競合犯之裁判上
      一罪關係，及不另為為無罪之諭知，附此敘明。
據上論斷，應依刑事訴訟法第369條第1項前段、第364條、第299
條第1項前段，刑法第2條第1項、第42條第3項前段、修正前第30
9條第1項，罰金罰鍰提高標準條例第1條前段、修正前罰金罰鍰
提高標準條例第2條、中華民國96年罪犯減刑條例第2條第1項第3
款、第7條，判決如主文。
本案經檢察官許睦坪到庭執行職務。
中　　華　　民　　國　　96　　年　　8 　　月　　31　　日
　　　　　　　　　刑事第十三庭  審判長法　官  曾  德  水
　　　　　　　　　　　　　　　　　    法　官  林  婷  立
　　　　　　　 　 　　　　　　　　　　法　官  王  炳  梁
以上正本證明與原本無異。
不得上訴。
                                      書記官  廖  逸  柔
中　　華　　民　　國　　96　　年　　9 　　月　　4 　　日
附錄：本案論罪科刑法條全文
中華民國刑法第309條
公然侮辱人者，處拘役或 3 百元以下罰金。
以強暴犯前項之罪者，處 1 年以下有期徒刑、拘役或 5 百元以
下罰金。
